臺灣臺北地方法院民事判決
110年度訴字第4241號
原      告  凱基商業銀行股份有限公司


法定代理人  龐德明（Stefano Paolo Bertamini）



訴訟代理人  陳沂玟  
被      告  張桂玉  


            張麗美  



            張晏甄  
            林塏翔(即張芫熒之承受訴訟人)

            林詩潔(即張芫熒之承受訴訟人)

            張容榕  
            許金清    (現送達處所不明)
            許金光  
            許富順  
            張麗琴  
            
上列當事人間請求代位分割遺產事件，本院於民國111年8月29日
言詞辯論終結，判決如下：
    主  文
一、被告林塏翔、林詩潔應就被繼承人張芫熒所遺如附表一所示
    之遺產辦理繼承登記。
二、被繼承人張金塗所遺如附表一所示之遺產，應按如附表二所
    示之應繼分比例分割為分別共有。
三、訴訟費用由兩造依附表三所示比例負擔。
　　事實及理由
壹、程序方面
一、按請求分割遺產之訴，其訴訟標的對於全體共有人（即繼承
    人）必須合一確定，雖屬固有必要共同訴訟，原應由同意分
    割之繼承人起訴，並以反對分割之其他繼承人全體為共同被
    告，當事人適格始無欠缺，惟債權人基於民法第242條規定
    ，乃代位行使債務人之權利，自無再以被代位人（即債務人
    ）列為共同被告之餘地。本件原告既以債權人之地位，代位
    債務人張聰明請求分割遺產，自無以張聰明為共同被告之必
    要，合先敘明。
二、又當事人死亡者，訴訟程序在有繼承人、遺產管理人或其他
    依法令應續行訴訟之人承受其訴訟以前當然停止；民事訴訟
    法第168條至第172條及前條所定之承受訴訟人，於得為承受
    時，應即為承受之聲明。他造當事人，亦得聲明承受訴訟。
    民事訴訟法第168條、第175條分別定有明文。查，本件被告
    張芫熒於民國110年7月6日死亡，被告林塏翔、林詩潔為其
    繼承人，有繼承系統表可稽（見本院卷第128至136頁），原
    告於110年9月14日提出書狀聲明承受訴訟（見本院卷第122
    頁），核與前揭規定相符，自應准許。　　
三、本件被告均經合法通知，均未於言詞辯論期日到場，核無民
    事訴訟法第386條各款所列情形，爰依原告之聲請，由其一
    造辯論而為判決。　　　
貳、實體方面
一、原告主張：訴外人即被代位人張聰明積欠原告債務新臺幣（
    下同）34,043元及利息，迄今尚未清償，有臺灣新北地方法
    院106年度司執字第105044號債權憑證可證。訴外人即被繼
    承人張金塗遺有如附表一所示之不動產(下稱系爭遺產)，由
    其繼承人即張聰明、張芫熒、被告張桂玉、張麗美、張晏甄
    、張麗琴、張容榕、許金清、許金光、許富順繼承，並辦理
    繼承登記，惟尚未經繼承人分割，其等之應繼分如附表二所
    示。另張芫熒原為被繼承人張金塗之繼承人，嗣於辦理繼承
    登記後之110年7月6日死亡，林塏翔、林詩潔為張芫熒之繼
    承人，尚未就其等所繼承被繼承人張芫熒所遺系爭遺產辦理
    繼承登記。張聰明本得請求林塏翔、林詩潔就被繼承人張芫
    熒所遺系爭遺產辦理繼承登記，再分割系爭遺產用以清償其
    對原告所負之上開債務，卻怠於行使其權利，原告自得依民
    法第242條規定，代位張聰明起訴請求辦理繼承登記及請求
    分割系爭遺產等語，並聲明：如主文所示。　　
二、被告均經合法通知，均未於言詞辯論期日到場，亦未提出書
    狀作何聲明或陳述。
三、得心證之理由
㈠、按繼承人有數人時，在分割遺產前，各繼承人對於遺產全部
    為公同共有；繼承人得隨時請求分割遺產，但法律另有規定
    或契約另有訂定者，不在此限，民法第1151條、第1164條分
    別定有明文。次按，債務人怠於行使其權利時，債權人因保
    全債權，得以自己之名義，行使其權利，但專屬於債務人本
    身者，不在此限，民法第242條定有明文，又此項代位權行
    使之範圍，並不以保存行為為限，凡以權利之保存或實行為
    目的之一切審判上或審判外之行為，諸如假扣押、假處分、
    聲請強制執行、實行擔保權、催告、提起訴訟等，債權人皆
    得代位行使（最高法院69年台抗字第240號裁定意旨參照）
    。另繼承人對遺產之公同共有權利係源於繼承原因關係，於
    遺產分割析算完畢前，繼承人對特定物之公同共有權利尚無
    法自一切權利義務公同共有之遺產中單獨抽離而為處分，惟
    如債務人有怠於辦理遺產分割之情形，尚非不得由債權人代
    位提起分割遺產訴訟。
㈡、原告主張之事實，業據其提出臺灣新北地法院106年度司執字
    第105044號債權憑證、系爭遺產登記謄本、被繼承人張金塗
    之繼承系統表等件為證，並經本院依職權調閱系爭遺產之第
    一類謄本，堪信原告之主張為真正。原告既為張聰明之債權
    人，因張聰明怠於行使分割被繼承人張金塗所遺系爭遺產之
    權利，致原告無法受償，則原告為保全債權，依民法第242
    條前段規定，代位債務人張聰明訴請林塏翔、林詩潔辦理繼
    承登記，並分割被繼承人張金塗所遺系爭遺產，以供執行滿
    足清償其債權，核屬有據。
㈢、復按，公同共有物之分割，除法律另有規定外，準用關於共
    有物分割之規定，民法第830條第2項定有明文。再按，在公
    同共有遺產分割自由之原則下，民法第1164條規定，繼承人
    得隨時請求分割遺產，該條所稱之「得隨時請求分割」，依
    同法第829條及第830條第1項規定觀之，自應解為包含請求
    終止公同共有關係在內，俾繼承人之公同共有關係歸於消滅
    而成為分別共有，始不致與同法第829條所定之旨趣相左，
    庶不失繼承人得隨時請求分割遺產之立法本旨（最高法院93
    年度台上字第2609號判決要旨參照）。故將遺產之公同共有
    關係終止改為分別共有關係，性質上亦屬於分割遺產方法之
    一。爰斟酌被繼承人張金塗所遺系爭遺產之性質、經濟效用
    及全體共有人之利益等情，將張聰明與被告公同共有被繼承
    人張金塗所遺系爭遺產，按如附表二所示之應繼分比例分割
    為分別共有，應屬適當。　　
四、綜上所述，原告依民法第242條規定，代位債務人張聰明起
    訴請求林塏翔、林詩潔辦理繼承登記，並將張聰明與被告公
    同共有被繼承人張金塗所遺系爭遺產，按如附表二所示之應
    繼分比例分割為分別共有，為有理由，應予准許。
五、按因共有物分割、經界或其他性質上類似之事件涉訟，由敗
    訴當事人負擔訴訟費用顯失公平者，法院得酌量情形，命勝
    訴之當事人負擔其一部，民事訴訟法第80條之1定有明文。
    原告代位債務人張聰明提起分割遺產之訴雖有理由，惟原告
    實係以保全債權為目的而行使債務人張聰明之遺產分割請求
    權，其與被告均因此互蒙其利，故關於訴訟費用之負擔，依
    前揭規定，應由原告按債務人張聰明之應繼分比例及被告按
    渠等應繼分比例分擔。　　　　　
中　　華　　民　　國　　111 　年　　9 　　月　　8 　　日
                  民事第四庭    法　官  蕭涵勻
以上正本係照原本作成。
如對本判決上訴，須於判決送達後20日內向本院提出上訴狀。如
委任律師提起上訴者，應一併繳納上訴審裁判費。
中　　華　　民　　國　　111 　年　　9 　　月　　8 　　日
                                書記官  林立原
附表一：
編 號 種類 地號 權利範圍 一 土地 臺北市○○區○○段○○段000000000地號(面積4平方公尺) 公同共有2分之1 二 土地 臺北市○○區○○段○○段000000000地號(面積11平方公尺) 公同共有84分之12 三 土地 臺北市○○區○○段○○段000000000地號(面積368平方公尺) 公同共有84分之12 
附表二：
編號 姓名 應繼分比例 備註 1 張桂玉 6分之1  2 張聰明 18分之1 被代位人 3 張麗美 18分之1  4 張晏甄 18分之1  5 林塏翔即張芫熒之繼承人 36分之1  6 林詩潔即張芫熒之繼承人 36分之1  7 張麗琴 18分之1  8 張容榕 18分之1  9 許金清 6分之1  10 許金光 6分之1  11 許富順 6分之1  
附表三：
編號 姓名 應繼分比例 備註 1 張桂玉 6分之1  2 原告 18分之1 代位張聰明 3 張麗美 18分之1  4 張晏甄 18分之1  5 林塏翔即張芫熒之繼承人 36分之1  6 林詩潔即張芫熒之繼承人 36分之1  7 張麗琴 18分之1  8 張容榕 18分之1  9 許金清 6分之1  10 許金光 6分之1  11 許富順 6分之1